【裁判字號】    99,台上,2290
【裁判日期】    991209
【裁判案由】    離婚
【裁判全文】
最高法院民事判決            九十九年度台上字第二二九○號
上  訴  人  羅文質
訴訟代理人  蔡雲璽律師
被 上訴 人  張可精  原住台北市○○街136巷13號
上列當事人間請求離婚事件，上訴人對於中華民國九十九年八月
十日台灣高等法院第二審判決（九十九年度家上字第七七號），
提起上訴，本院判決如下：
    主  文
原判決廢棄，發回台灣高等法院。。
    理  由
本件上訴人主張：兩造於民國八十九年八月十日結婚，婚後夫妻
感情原本融洽，詎被上訴人於九十八年年初起與不明男士同居，
不理家務，離家出走，伊年老體邁無力找尋，經報案已將被上訴
人列入大陸地區人民行方不明人口案件協尋中。按夫妻互負同居
義務，被上訴人拒絕與伊共同生活，且與不明男子同居，已無維
持婚姻關係之主觀意願及客觀實益等情，依民法第一千零五十二
條第二項之規定，求為命伊與被上訴人離婚之判決。
被上訴人經合法送達，未於原審言詞辯論期日到場，亦未提出書
狀作何聲明或陳述。
原審維持第一審所為上訴人敗訴之判決，駁回其上訴，無非以：
查兩造為夫妻關係，婚姻關係仍存續中，有上訴人戶籍登記簿謄
本、被上訴人大陸地區人民在台灣地區居留或定居申請書、大陸
地區人民進入台灣地區保證書在卷可憑。查上訴人主張被上訴人
於九十八年年初起不理家務，離家出走，經上訴人報案已將被上
訴人列入大陸地區人民行方不明人口案件協尋中，被上訴人拒絕
與上訴人共同生活，已無維持婚姻關係之主觀意願及客觀實益云
云。然兩造於九十六年八月二十九日成立調解，調解成立內容：
「一、兩造均同意自即日起至辦理離婚登記日止分居，各自生活
，互不相干。二、聲請人（本件上訴人，下同）同意於相對人（
本件被上訴人，下同）依法得取得中華民國身分證並經通知時，
如有須聲請人配合簽字或繳交文件者，聲請人應配合相對人辦妥
取得身分證之程序。三、相對人同意於取得中華民國身分證同時
，偕同聲請人向戶政機關辦理離婚登記。四、兩造同意拋棄剩餘
財產分配請求權」云云，有台灣台北地方法院（下稱台北地院）
九十六年度家移調字第三四號離婚事件調解筆錄協議附於九十八
年度司家調字第三八號卷內可參（影本外放），顯然兩造協議在
被上訴人取得中華民國身分證前，維持婚姻關係，惟各自生活，
互不相干。從而，被上訴人縱有不理家務，離家出走，不與上訴
人共同生活等事實，係經兩造之合意，尚非無不能同居之正當理
由。是被上訴人此舉亦不能認係無維持婚姻關係之主觀意願及客
觀事實。至上訴人陳明被上訴人向內政部申請定居遭駁回一節，
有內政部入出國及移民署九十九年四月二十六日移署移陸啟字第
0990055259號函載：「說明……二、查張女士（被上訴人）因與
配偶羅文質先生無同居事實，案經內政部以九十七年一月二十日
內授移移陸啟字第0980959160號處分書不予許可定居及同年月日
內授移移陸啟字第098095161 號處分書廢止長期居留許可在案，
故並未取得我國國民身分證」等語，顯見被上訴人迄未取得中華
民國身分證。佐以兩造協議於被上訴人取得中華民國身分證前仍
維持婚姻，有如上述，則被上訴人於取得中華民國身分證前，仍
有維持婚姻之主觀意思自明。是兩造縱別居多時，上訴人仍不能
依民法第一千零五十二條第二項之規定，請求離婚。綜上所述，
上訴人本件請求，於法無據，應予駁回等詞，為其判斷之基礎。
查上訴人主張：伊雖與被上訴人達成調解，同意分居，惟調解後
，其分居之正當理由已消滅、不存在（或自始不存在），伊自可
依嗣後發生之新事實，請求履行同居。又上開調解違反婚姻本質
，被上訴人以取得中華民國護照為婚姻唯一之目的，該調解違反
公序良俗，且有無效或得撤銷之原因。被上訴人自九十八年一月
及不見蹤影，至今未與伊聯絡，被上訴人顯無維持婚姻之意思，
兩造間實有難以維持婚姻之重大事由等語（見一審婚字卷第二○
頁至第二一頁、第二六頁至第二七頁），則原調解是否有無效或
得撤銷之原因，是否仍存在，攸關上訴人之請求是否有理由，原
審恝置未論，即為不利於上訴人之判斷，尚屬可議。上訴論旨，
指摘原判決不當，求予廢棄，非無理由。
據上論結，本件上訴為有理由。依民事訴訟法第四百七十七條第
一項、第四百七十八條第二項，判決如主文。
中    華    民    國  九十九  年   十二   月    九    日
                      最高法院民事第三庭
                          審判長法官  劉  延  村  
                                法官  許  澍  林  
                                法官  黃  秀  得  
                                法官  魏  大  喨  
                                法官  林  大  洋  
本件正本證明與原本無異
                                      書  記  官  
中    華    民    國  九十九  年  十二    月          日
                                                      Ｑ

司法院資訊處製作；財團法人民間司法改革基金會備份。
